【裁判字號】    92,上更(一),234
【裁判日期】    921204
【裁判案由】    偽造文書
【裁判全文】
臺灣高等法院臺中分院刑事判決         九十二年度上更(一)字第二三四號
    上  訴  人
    即  被  告  己○○
    選任辯護人  趙建興
    上  訴  人
    即  被  告  乙○○
    選任辯護人  周金城
                郭美絹
    自  訴  人  丁○○
右上訴人等因偽造文書案件，不服臺灣臺中地方法院中華民國八十九年八月十五日第
一審判決（民國八十八年度自字第一四一七號，移
民國八十八年度偵字第一四○二六號），提起上訴，判決後經最高法院發回更審，本
院判決如左：
    主      文
原判決撤銷。
己○○、乙○○均無罪。
    理      由
一、自訴意旨略以：被告己○○在台中縣龍井鄉○○村○○路○段一四號開設代書事
    務所，從事土地登記代理人之業務，其於民國（下同）八十二年三月間，受告訴
    人丁○○之母姚蔡絨之委託，為丁○○之父姚來發（於八十一年六月一日死亡
    ）所有坐落臺中縣龍井鄉○○○段水師寮小段七二地號，面積○‧○八五八公頃
    ，權利範圍十分之一之土地，及其上建物即門牌臺中縣龍井鄉○○村○○路水師
    寮巷一九號（稅籍號碼：000000000000），台式土造平房，面積二
    九九平方公尺，權利範圍二分之一等遺產，辦理繼承登記。被告己○○於承辦該
    業務時，發現姚來發另有坐落臺中縣龍井鄉○○○段水師寮小段三之一（面積五
    ‧三五四九公頃）、三之九（面積六‧三六七五公頃）、三之十一（面積三‧四
    八八四公頃）、五之一（面積○‧二九七七公頃）、五之四（面積○‧○○九三
    公頃）、五五之四（面積三‧九九八○公頃）、五五之五（面積一‧九八一九公
    頃）、同段水裡社小段三九一之一（面積三‧五九○七公頃）等地號之八筆土地
    ，權利範圍各八五分之一之遺產，並明知姚來發、自訴人丁○○均未將上開八筆
    土地出賣予被告乙○○，竟於辦妥繼承登記予自訴人丁○○後，與被告乙○○基
    於共同犯意之聯絡，於八十二年四月二十二日，在臺中縣龍井鄉○○村○○路○
    段一四號，盜用丁○○之印鑑章，偽造土地買賣所有權移轉契約書、土地登記申
    請書等私文書，並於同年月三十日，被告己○○利用其不知情之媳婦蒲嬋娟，行
    使上開契約書、申請書，持向臺中縣清水地政事務所，辦理由丁○○將上開八筆
    土地應有部分出賣予被告乙○○之所有權移轉登記，使該地政事務所不知情之承
    辦人員，在土地登記簿上為不實之登載，將前揭八筆土地之應有部分各八五分之
    一登記為被告乙○○所有，足以生損害於地政機關土地登記管理之正確性及告訴
    人丁○○，因認被告二人涉有刑法第二百十六條、第二百十條行使偽造私文書、
    刑法第二百十七條盜用印章罪嫌云云。
二、按犯罪事實應依證據認定之，無證據不得認定犯罪事實；不能證明被告犯罪或其
    行為不罰者應諭知無罪之判決，刑事訴訟法第一百五十四條第二項及第三百零一
    條第一項分別定有明文。又按認定犯罪事實所憑之證據，雖不以直接證據為限，
    間接證據亦包括在內，然而無論直接證據或間接證據，其為訴訟上之證明，須於
    通常一般人均不致有所懷疑，而得確信其為真實之程度者，始得據為有罪之認定
    ，倘其證明尚未達到此一程度，而有合理之懷疑存在時，即難遽採為不利被告之
    認定，此已有最高法院七十六年度台上字第四九八六號判例可資參照。又採用情
    況證據認定犯罪事實，須其情況與待證事實有必然結合之關係，始得為之，如欠
    缺此必然結合之關係，其情況猶有顯現其他事實之可能者，據以推定犯罪事實，
    即非法之所許。
三、訊據上訴人即被告己○○、乙○○堅詞否認有上開犯行，被告己○○辯稱：伊受
    自訴人之母姚蔡絨之委託，辦理姚來發之遺產繼承登記時，發現姚來發另遺有
    上開八筆土地，經告知姚蔡絨稱上開土地早已出賣予乙○○，姚蔡絨乃帶同
    被告乙○○前來，委託伊辦理上開土地之所有權移轉登記予被告乙○○等語；被
    告乙○○則辯稱：約於二十四年前，伊以新臺幣（下同）二千元向自訴人之父親
    姚來發購得上開土地亦即二丁份，因上開土地屬於永和宮王爺會（下稱王爺會）
    之公山，所有權人必須負擔義務，被告乙○○自買受土地以來均係以所有權人身
    分參加王爺會，每年繳交丁錢，並曾擔任爐主，八十二年間因姚蔡絨稱要過戶
    給伊，才帶伊至被告己○○代書事務所辦理相關手續等語。
四、經查：
  (一)上開八筆土地所有權原屬自訴人之父姚來發所有，姚來發於八十一年六月一日死
    亡，自訴人之母姚蔡絨於八十二年間曾委託被告己○○辦理姚來發所有上開房
    屋及基地之繼承登記，被告己○○於辦理繼承登記時，於八十二年五月六日，以
    買賣為原因，將上開八筆土地所有權移轉登記予被告乙○○等情，業經被告己○○、乙○○所坦承，並有土地登記簿謄本影本在卷足憑（見原審卷第十五至三六
    頁），從而本案之爭點乃在於被告己○○辦理上開土地所有權移轉登記，是否係
    經自訴人之母姚蔡絨或自訴人同意而辦理，先此敘明。
  (二)永和宮山林土地設立及登記起源，是按照十三年九月前出生之男丁組成「王爺會
    」，共計二百八十一人，以二八一人為實際所有權人，即俗稱丁口，共計二八一
    丁，永久不增減；又每年公山實際所有權人均需按其所有之丁份繳交丁錢，供王
    爺會每年廟會使用，如果土地權利轉賣予他人，沒有丁份即不需繳交丁錢，有丁
    份者可以參加王爺會爐主、頭家的擲筊，如果沒有丁份就不能當爐主或頭家，丁
    份如有讓渡時，因為在當時收取的丁錢比丁份價值高，所以沒有人要，都是用口
    頭講就算數，不必經王爺會同意，要繳丁錢時，當事人就會跟宮裡人員說明，宮
    裡的人就會去跟受讓人收取丁錢，這樣就算數了等情，業經證人即負責永和宮文
    書業務之委員甲○○於於本院上訴審及本院到庭證述明確（見上訴審卷第六九頁
    、本院卷第一五三至）；核與證人即擁有王爺會定份之丙○○於本院上訴審及本
    院證稱：王爺會有丁口者就有土地，有丁份才有繳丁錢的義務，沒有丁份者沒有
    辦法繳丁錢，也沒有辦法擔任爐主，依照永和宮慣例，丁份轉讓時，都是口頭講
    就算數，當時公山土地沒有耕作，是後來中二高開挖才有人要等情相符，（見本
    院上訴審卷第六八頁背面、本院卷第一六一、一六二頁），且經證人即姚得和之
    子姚清續於原審證述明確（見原審卷第八八頁），再參諸證人即當地村長兼永和
    宮副主任委員戊○○於本院到庭證稱：伊沒有王爺會丁份，所以只能參與永和宮
    的事務，但是沒有辦法參加王爺會的權利義務等情（見本院卷第一六六頁），故
    被告乙○○辯稱擁有王爺會丁份者始可享有公山權利，並應盡繳納丁錢之義務，
    可以擲筊擔任爐主或頭家，如沒有丁份，即無法繳交丁錢，擲筊擔任爐主或頭家
    ，當時擁有丁份者須繳納丁錢，但公山沒有什麼價值，故如讓渡丁份都是用口頭
    約定，並向永和宮王爺會人員講明丁錢向何人收取即算數等情，應屬真實，而堪
    採信。
  (三)又證人甲○○於本院證稱：被告乙○○向姚來發、姚得和分別購買二丁口，故被
    告乙○○有四丁份，被告乙○○曾擔任爐主，伊雖沒有親自看到姚來發將土地出
    賣予被告乙○○，但是在擲筊爐主或頭家時，姚來發的丁份就說是讓給被告乙○○，而由被告乙○○來擲筊，擲筊時姚來發並無在場，因為他丁份已經賣掉不會
    在場；伊父親亦曾向他人購買丁份，是在很久以前，每個丁份三百元等情（見本
    院卷第一五五至一五七頁），另證人丙○○於本院上訴審及本院亦證稱：伊在二
    十幾年前曾擔任過王爺會頭家，五年前擔任過爐主，二十幾年前，伊擔任頭家，
    向姚來發、姚得和收丁錢的時候，他們二人說叫伊去跟乙○○收，因為已經讓給
    乙○○，之後姚來發、姚得和就沒有繳丁錢，第一年向乙○○收取丁錢的時候，
    還沒有過名，第二年才把丁份名字改成乙○○，當時姚來發、姚得和是說賣給乙○○，但沒有說是什麼權利賣給乙○○，當時公山買賣的時候，連丁口一起賣，
    因為相思樹不值錢，都是口頭說的，因為沒有人要，並不是僅有砍竹子權利等情
    （見本院上訴審卷第六八頁背面、本院卷第一六二至一六五頁），又被告乙○○
    於王爺會內確實擁有四丁份之事實，亦有永和宮王爺會公山丁口數明細表影本一
    份在卷足憑，而自訴人於本案審理迄今，從未提出繳納丁錢之相關證據，故被告
    乙○○確實曾向自訴人之父姚來發、案外人姚得和購買丁份，經口頭約定並告知
    王爺會人員，改由被告乙○○繳納丁錢，自訴人之父姚來發自此即未繳納丁錢等
    情，應堪認定。
  (四)又上開八筆土地辦理移轉登記所需之自訴人印鑑證明，係由自訴人於八十二年三
    月三日親自至戶政事務所辦理印鑑登記並同時申請核發印鑑證明三份等情，亦有
    台中縣龍井鄉戶政事務所於九十二年十月十五日以中縣龍戶字第 0○九二○○○
    三○三九號函覆本院在卷（見本院卷第六八至七一頁），足認上開印鑑證明確實
    係由自訴人所親自申請交予被告己○○無訛。自訴人於本院否認申辦印鑑證明，
    嗣經本院提示上開函文，才改稱係跟被告己○○去辦理的但不知道要申請幾份云
    云，顯屬迴避之詞。本院審之印鑑證明於社會觀念中乃屬證明本人印章真正之重
    要證明文件，本件自訴人之母姚蔡絨若僅有委託被告己○○辦理上開房屋及基
    地之繼承登記，僅需二份印證證明，自訴人豈需申請三份印鑑證明交予被告己○○？又被告己○○僅係受委託辦理繼承登記之代書，與被告乙○○縱屬認識，亦
    無證據足資證明兩人有何深交，衡諸常情，若非自訴人之母姚蔡絨告知曾有上
    開土地丁份買賣之事，被告己○○豈能尋得被告乙○○出面辦理所有權移轉登記
    ？再參諸自訴人之父姚來發確實曾將公山丁份讓予被告乙○○等情已如前述，應
    認被告己○○辦理上開八筆土地所有權移轉登記確實出於自訴人之母姚蔡絨之
    委託無訛。
  (五)自訴代理人雖指稱被告己○○對於自訴人之母姚蔡絨委託其一併辦理所有權移
    轉登記，係因繼承登記費用，然對於相關費用前後說辭不一，顯見被告己○○所
    述非屬真實云云，惟：本件係於八十二年三月間辦理上開繼承登記及所有權移轉
    登記，距自訴人提起本件自訴時已有時隔六年，而被告己○○本案初始年近七旬
    ，對於相關費用金額難免記憶不清，如果自訴人對於上開印鑑證明係親自辦理申
    請一節都辯稱記憶不清，更難苛求年近七旬之被告己○○對於承辦登記事件之相
    關費用記憶明確，故尚難據此推認被告己○○辯稱受自訴人之母姚蔡絨委託而
    辦理移轉登記一節即屬虛偽。
  (六)另自訴人、自訴人之母姚蔡絨、被告己○○、乙○○經原審送請法務部調查局
   測謊結果，雖認被告己○○有說謊、自訴人應未說謊、被告乙○○不識字不能理
    解題目內容，不宜測謊、自訴人之母姚蔡絨年邁生理狀況不佳，不宜測謊等情
    ，此有該局鑑定通知書一份在卷足憑（見原審卷(二)第七頁），惟本院審之測謊鑑
    定，係依一般人若下意識刻意隱瞞事實真相時，會產生微妙之心理變化，例如：
    憂慮、緊張、恐懼、不安等現象，而因身體內部之心理變化，身體外部之生理狀
    況亦隨之變化，例如：呼吸急促、血液循環加速、心跳加快、聲音降低、大量流
    汗等異常現象，惟表現在外之生理變化，往往不易由肉眼觀察，乃由測謊員對受
    測者提問與待證事實相關之問題，藉由科學儀器（測謊機）紀錄受測者對各個質
    問所產生細微之生理變化，加以分析受測者是否下意識刻意隱瞞事實真相，並判
    定其供述是否真實，姑且不論上開函覆法院之鑑定通知書僅載明測謊結果，未載
    明測謊相關程式要件，例如：(一)經受測人同意配合，並已告知得拒絕受測，以減
    輕受測者不必要之壓力。(二)測謊員須經良好之專業訓練與相當之經驗。(三)測謊儀
    器品質良好且運作正常。(四)受測人身心及意識狀態正常。(五)測謊環境良好，無不
    當之外力干擾等要件，於證據能力已有可疑，縱認上開測謊鑑定有證據能力，然
    因測謊檢查之受測者可能因人格特性或對於測謊質問之問題無法真正瞭解，致出
    現不應有之情緒波動反應，故本院認測謊結果縱使呈現不實之情緒波動反應，仍
    不得採為推論犯罪之唯一證據，仍需有其他證據證明被告之犯罪行為，本件被告
    二人係在自訴人之母姚蔡絨同意下，始辦理上開土地所有權移轉登記，已如前
    述，從而尚難單憑上開測謊結果推認被告二人即有上開犯罪。
五、綜上所述，本件被告乙○○確實曾向自訴人之父姚來發購買上開八筆土地即王爺
    會二個丁份，經口頭約定並告知王爺會人員後，改由被告乙○○繳納丁錢，自訴
    人之父姚來發出賣上開公山後即未繳納丁錢，直至自訴人之母姚蔡絨於八十二
    年間委託被告己○○辦理繼承登記，始查出尚有上開土地，故由自訴人之母姚蔡
    絨找被告乙○○出面，一併委託被告己○○辦理所有權移轉登記，並由自訴人
    親自申辦三份印鑑證明交予被告己○○辦理，均已如前述，本院認被告二人縱使
    有如自訴代理人於書狀所指在移轉登記過程若干細節有所疑問，然本院認被告二
    人並無自證無罪之義務，而本院前揭所述相關證據，已足讓本院心證對於被告二
    人確有行使偽造文書、盜用印章產生合理懷疑，此外自訴人復無其他舉證，本院
    依上開法律規定及判例意旨，即應認被告二人上開犯罪應屬不能證明，原審疏未
    查明，逕對被告二人論罪科刑，顯有未洽，被告二人上訴否認犯罪，為有理由，
    自應由本院撤銷改判，另諭知被告二人無罪之判決。
六、據上論斷，應依刑事訴訟法第三百六十九條第一項前段、第三百六十四條、第三
    百零一條第一項前段，判決如主文。
中      華      民      國      九十二  年      十二    月      四      日
                                臺灣高等法院臺中分院刑事第八庭
                                      審判長法  官  羅  得  村
                                            法  官  黃  文  進
                                            法  官  陳  毓  秀
右正本證明與原本無異。
如不服本判決應於收受送達後十日內向本院提出上訴書狀，其未敘述上訴之理由者並
得於提起上訴後十日內向本院補提理由書（均須按他造當事人之人數附繕本）。
                                            書記官  吳  宗  玲
中      華      民      國      九十二  年      十二    月      四 日
                                                                        Ａ


司法院資訊處製作；財團法人民間司法改革基金會備份。
